【裁判字號】    91,簡上,550
【裁判日期】    920402
【裁判案由】    清償債務
【裁判全文】
臺灣臺北地方法院民事判決  九十一年度簡上字第五五○號
    上  訴  人  台新國際商業銀行股份有限公司
    法定代理人  丙○○
    訴訟代理人  乙○○
    被上訴人    甲○○
右當事人間請求清償債務事件，上訴人對於中華民國九十一年五月二十二日臺灣臺北
地方法院臺北簡易庭九十年北簡字第二０六九九號第一審簡易訴訟判決提起上訴，本
院判決如左：
    主    文
上訴駁回。
第二審訴訟費用由上訴人負擔。
    事    實
甲、上訴人方面：
一、聲明：求為判決：（一）原判決不利上訴人部分廢棄。（二）上開廢棄部分，被
    上訴人應再給付原告新台幣（下同）十一萬一千六百元，及自民國（下同）八十
    八年十一月六日起至清償日止，按年息百分之二十計算之利息。
二、陳述：除與原判決記載相同部分，予以引用外，並補稱：
（一）被上訴人一再指稱其所持有之信用卡係被盜刷，然系爭消費簽帳單上之簽名與
      信用卡背面之簽名均為「甲○○」，互核相符，故本件實係信用卡真卡所為之
      消費，且系爭信用卡一直在被上訴人之占有中，未曾遺失，故於該卡有效期間
      之消費均屬正常交易。況被上訴人於系爭消費前後均有以其信用卡至自動化設
      備機預借現金，故被上訴人否認系爭消費係其所為，顯與事實不符。被上訴人
      如主張系爭信用卡遭人製成偽卡後消費使用，自應就此例外、變態之事實舉證
      以實其說。
（二）特約商店非筆跡鑑定專家，故只要簽名字體大致類似，即應認特約商店已盡其
      辨認之善良管理人注意義務。
三、證據：除援用原審之立證方法外，並補提出簽帳單影本五紙、消費紀錄及清償紀
    錄表、信用卡定型化契約條款範本及信用卡會員約定條款第七條之內容各一件為
    證。
乙、被上訴人方面：
一、聲明：求為判決：如主文第一項所示。
二、陳述：除與原判決記載相同部分，予以引用外，並補稱：
    系爭三筆帳款均非其所消費，系爭簽帳單之簽名與其簽名方式不同，被上訴人所
    持有之系爭信用卡已於八十八年八月二十二日剪角寄回予上訴人，系爭三筆交易
    應係偽卡交易，事發時被上訴人即要求上訴人保存簽單正本及錄影帶等相關證據
    ，上訴人卻未置理，光待查期間即耗費二年，以致失去追查之時效。
三、證據：援用原審之立證方法外，並補提出系爭信用卡及偽簽之消費簽單影本為證
    。
    理      由
一、本件上訴人起訴主張：被上訴人與伊訂立信用卡使用契約並領用信用卡使用，依
    約即得持卡至特約商店記帳消費，詎被上訴人於八十八年十一月二十二日來電聲
    稱同年十月二十三日、二十八日、二十九日之三筆信用卡消費款，金額計十一萬
    一千六百元非其本人消費，伊拒絕付款云云。然因該信用卡並未遺失，一直處於
    被上訴人之有效支配管領中，故於信用卡有效期間內所生之消費自均屬正常交易
    ，被上訴人仍應依信用卡使用契約負清償責任等情。爰本於兩造間信用卡使用契
    約，求為命被上訴人給付十一萬一千六百元，及自八十八年十一月六日（即原告
    墊款日之翌日）起至清償日止，按年息百分之二十計付利息之判決。
    被上訴人則否認系爭三筆帳款為伊所消費以及系爭簽帳單上之伊簽名為真正。
二、經查上訴人主張兩造間訂定有信用卡使用契約及被上訴人所持有之系爭信用卡於
    八十八年十月二十三日、二十八日、二十九日依序消費有二萬一千六百元、六萬
    元、三萬元之事實，固據其提出信用卡申請書、簽帳單及信用卡（見原審卷第十
    八頁至第二三頁及第六四頁）為證，被上訴人雖不爭執有上開事實，惟否認上開
    三筆刷卡消費係伊所為。經查：
（一）信用卡消費方式，係由信用卡客戶持信用卡至與信用卡公司簽約合作之特約商
      店免付現金僅以刷卡簽帳方式消費，嗣再由特約商店向信用卡公司報帳請款，
      信用卡公司於付款後，再向信用卡客戶請款銷帳，並賺取手續費用，故交易各
      方於交易時除了須有交易工具即信用卡之提出外，尚須注重持卡人之辨識，而
      此項辨識，商業慣例均以比對持卡人在簽帳單上之簽名與信用卡背面及申辦信
      用卡之申請書上所留存之簽名是否相符為原則。故特約商店就提供客戶刷卡消
      費之服務事項上，應認係信用卡公司依信用卡使用契約對持卡人提供信用卡各
      項服務之債務履行輔助人。又按債務人之代理人或使用人，關於債之履行有故
      意或過失時，債務人應與自己之故意或過失負同一責任，民法第二百二十四條
      有明定。再參諸財團法人聯合信用卡處理中心與商店特約事項第十一條約定：
      「每筆持卡人簽帳，特約商店應詳盡辨明該卡之真偽及有效性，並負責核對持
      用者之身份與持卡人本人是否相符」，同特約事項第十三條則約定：「每筆消
      費簽帳單除有特別約定外，特約商店應交付持卡人本人簽名於指定欄位中，並
      詳盡核對是否與卡片上之簽名相符，若有不符情形時，特約商店應拒絕該筆簽
      帳交易，否則財團法人聯合信用卡處理中心於責任確定前，得不支付該筆帳款
      。」在在足證持卡人僅就其親自簽名之消費負責，而特約商店則有依其與信用
      卡公司間之契約約定，核對持卡消費者之簽名與身分為真正之責。故如特約商
      店未盡其核對持卡人身分及簽名真正之義務，自難認持卡人應就非其所為之刷
      卡消費內容對信用卡公司負清償之責任。
（二）本件上訴人雖主張系爭三筆消費簽帳單均為手刷單，故由其簽帳單上之留存卡
      面情狀觀察，本件應係被上訴人以真卡所為之消費，既係真卡消費，而被上訴
      人又從未遺失系爭信用卡，則足見上開三筆消費均為被上訴人所親為云云。惟
      查上訴人所提出之簽帳單影本上卡面之內容模糊不清，無從比對是否真卡之卡
      面（見原審卷第六頁、第七頁），而上訴人復自承已將此等有利於己之簽帳單
      原本全數銷毀，僅留存影本。則自難僅據簽帳單影本上模糊不清之卡面為有利
      於上訴人之認定。再經將財團法人聯合信用卡處理中心所檢送之簽帳單影本（
      見原審卷第五四頁至第五六頁）及上訴人所提出之簽帳單影本上「甲○○」之
      簽名筆跡二者，與上訴人所提出之被上訴人信用卡申請書影本、信用卡影本、
      及被上訴人於報到單上（見原審卷第十一頁、第五九頁）及其答辯書狀上（見
      本院卷第二０頁）暨當庭書寫「甲○○」之簽名（見本院卷第九三頁）互為比
      對，可明顯觀察出系爭簽帳單影本上之「甲○○」簽名格式較開放、鬆散，而
      信用卡申請書影本、信用卡影本、報到單上之簽名則較拘謹、修長，其格式、
      運筆格調、筆劃順序等均有大有差異，且依一般肉眼辨識即明。雖上訴人另云
      人之簽名不可能每次均完全一致，然查本件簽帳單影本及信用卡影本之簽名，
      係明顯不同，實無從認定二者簽名係「大致類似」，而同出於一人之所為。系
      爭簽帳單上被上訴人之簽名既非真正，又顯為一般人以肉眼即可辨識者，乃上
      訴人之債務履行輔助人即出具系爭簽帳單之特約商店，竟未能發覺，並予以拒
      絕刷卡消費，顯有疏失，而屬可歸責於上訴人之事由。則依前開說明，被上訴
      人自無就上開三筆簽帳消費付清償之責任。
三、綜上所述，上訴人既不能證明系爭簽帳消費係被上訴人所為，其所屬特約商店於
    核對信用卡及簽帳單上簽名時，亦有未盡注意義務，乃可歸責於上訴人。則上訴
    人本於信用卡使用契約，請求被上訴人給付消費簽帳款十一萬一千六百元，及自
    八十八年十一月六日（即上訴人墊款日之翌日）起至清償日止，按年息百分之二
    十計算之利息，即屬無據，不應准許。從而，原審所為上訴人敗訴之判決，並無
    不合。上訴論旨指摘原判決不當，求予廢棄改判，為無理由。
四、至兩造其餘之攻擊或防禦方法，及未經援用之證據，經本院斟酌後，認為均不足
    以影響本判決之結果，自無逐一詳予論駁之必要，併此敘明。
五、據上論結，本件上訴為無理由，依民事訴訟法第四百三十六條之一第三項、第四
    百四十九條第一項、第七十八條，判決如主文。
中      華      民      國    九十二  年      四      月      二        日
                                        臺灣臺北地方法院民事第三庭
                                        審判長法      官  謝碧莉
                                              法      官  陳芃宇
                                              法      官  林振芳
右正本證明與原本無異
本判決不得上訴
中      華      民      國    九十二  年      四      月      三        日
                                              法院書記官  葛映嵐


司法院資訊處製作；財團法人民間司法改革基金會備份。
